【裁判字號】    98,上,425
【裁判日期】    981228
【裁判案由】    損害賠償
【裁判全文】
臺灣高等法院臺中分院民事判決  98年度上字第425號
上  訴  人  甲○○
訴訟代理人  乙○○○
被  上訴人  丙○○
上列當事人間請求損害賠償事件，上訴人對於民國98年9月21日
臺灣臺中地方法院98年度中訴字第10號第一審判決提起上訴，本
院於98年12月23日言詞辯論終結，判決如下：
    主  文
原判決關於命上訴人給付超過新台幣伍萬元本息部分及該部分假
執行之宣告暨訴訟費用之裁判均廢棄。
上列開廢棄部分，被上訴人在第一審之訴及假執行之聲請均駁回
。
其餘上訴駁回。
第一、二審訴訟費用由上訴人負擔新台幣肆仟元，餘由被上訴人
負擔。
    事實及理由
一、被上訴人起訴主張：上訴人於96年7月2日下午7時許，在台
    中市○區○○路1段49號伊經營之「陳記涼茶本舖」店門口
    ，因不滿伊不願將頂樓樓梯間鑰匙借予上訴人使用，竟公然
    辱罵伊：「龜仔子」乙語，致生損害被上訴人之名譽。又於
    同年7月9日下午5時許，在同上地點，對伊恐嚇稱：「外面
    相遇Ａ到」等語，致伊心生畏懼，經報警處理後，上訴人仍
    於同日下午10時，在同上地點公然辱罵伊：「幹你娘」乙語
    ，亦生損害被上訴人之名譽。上訴人上開行為經台灣台中地
    方法院刑事庭以96年度易字第5435號刑事判決判處拘役60日
    ，上訴人提起上訴後，再經本院刑事庭以97年度上易字第26
    1號刑事判決駁回上訴人之上訴而告確定。故上訴人於上揭
    時、地之公然辱罵行為，係故意以不法手段侵害被上訴人之
    名譽權，造成伊痛苦，且因上訴人之行為，使有意加盟者即
    訴外人曾文松、郭君鳳夫婦因害怕被上訴人與人結怨而觀感
    不佳，致臨時終止與被上訴人之加盟簽約行為，致伊受有可
    得加盟簽約利益損失新台幣（以下同）30萬元，為此依民法
    第184條第1項前段、第195條第1項規定，求為命上訴人賠償
    精神慰撫金20萬元及可得加盟簽約利益損失30萬元，共計50
    萬元及自98年7月15日起加計法定遲延利息暨登報道歉以回
    復名譽之判決。原審判決上訴人應給付23萬元，及自民國98
    年7月15日起至清償日止按年息百分之5計算之利息；暨應刊
    登在聯合報第一版之報頭下方壹日如判決附表之道歉啟事，
    而駁回被上訴人其餘之訴。上訴人就其敗訴部分提起上訴，
    被上訴人答辯聲明：上訴駁回。
二、上訴人則以：
  (一)本件事發原因係被上訴人店舖所在之2樓為上訴人之家人即
    訴外人林復家之妻所有，頂樓部分應為公共設施，而非私人
    產權，因被上訴人在頂樓樓梯私設門鎖，上訴人與其交涉時
    發生口角，並非被上訴人所稱經常找藉口找麻煩而影響其生
    意或員工士氣，亦無一干擾被上訴人營生之意圖，遑論造成
    被上訴人及家人、員工等之不安。上訴人在刑事案件審理過
    程，曾多次試行與被上訴人和解，並曾透過台中市中區中華
    里里長廖榮中先生代為電洽調解，或向台中市中區調解委員
    會申請調解，均因被上訴人拒絕調解致無法達成和解，事後
    上訴人為維護鄰里間之和諧，在刑事案件審理時不再爭辯，
    並坦承確有言語上之過失，且經鈞院刑事庭判處拘役確定，
    亦已易科罰金繳納完畢，而上訴人目前僅係中華路之攤販，
    因經濟不景氣，生意遠不如昔，收入有限，實不堪負擔被上
    訴人所訴之損害賠償請求。
  (二)上訴人否認經常瞪被上訴人及其員工，被上訴人曾表示如果
    我看他，他要再告我，難道我不能看被上訴人嗎？被上訴人
    為此小事浪費國家資源。
  (三)被上訴人精神慰撫金請求過高，上訴人願意賠償被上訴人10
    000元，上訴人勿庸登報道歉等語置辯，
  (四)上訴聲明：1.原判決不利於上訴人部分廢棄；2.上廢棄部分
    ，被上訴人在第一審之訴及其假執行之聲請均駁回；3.第一
    審廢棄部分及第二審訴訟費用均由被上訴人負擔。
三、被上訴人主張上訴人於上揭時、地公然侮辱被上訴人稱：「
    龜仔子」及「幹你娘」，另恐嚇被上訴人稱：「外面相遇Ａ
    到」乙語之事實，已據其提出台灣台中地方法院96年度易字
    第5435號刑事判決及本院97年度上易字第261號刑事判決各1
    件在卷為憑，復經本院依職橏調閱上開刑事卷宗查明無誤，
    亦為上訴人不爭執，是被上訴人此部分之主張自堪信為真實
    。
四、按因故意或過失，不法侵害他人之權利者，負損害賠償責任
    ；又不法侵害他人之身體、健康、名譽、自由、信用、隱私
    、貞操，或不法侵害其他人格法益而情節重大者，被害人雖
    非財產上之損害，亦得請求賠償相當之金額。其名譽被侵害
    者，並得請求回復名譽之適當處分；民法第184條第1項前段
    及第195條第1項分別著有明文。又名譽被侵害者，關於非財
    產上之損害，加害人雖亦負賠償責任，但以相當之金額為限
    ，民法第一百九十五條第一項定有明文，所謂相當，自應以
    實際加害情形與其名譽影響是否重大，及被害者之身分地位
    與加害人經濟狀況等關係定之（最高法院47年台上字第1221
    號判例參照）。被上訴人主張上訴人在前揭時、地之公然辱
    罵行為，係故意以不法手段侵害被上訴人之名譽權，造成伊
    痛苦，受有精神慰撫金20萬元之損害，且因上訴人之行為，
    使有意加盟者即訴外人曾文松、郭君鳳夫婦因害怕被上訴人
    與人結怨而觀感不佳，致臨時終止與被上訴人之加盟簽約行
    為，並受有可得加盟簽約利益損失30萬元，為此求為上訴人
    賠償精神慰撫金如數賠償暨登報道歉等情，惟上訴人以前詞
    置辯，經查：
  (一)上訴人於上揭時、地公然侮辱被上訴人稱：「龜仔子」及「
    幹你娘」等語之事實，已為上訴人不爭執，而所謂「龜仔子
    」及「幹你娘」等字眼，在現今社會乃屬負面評價之用語，
    大多用以羞辱他人、使人難堪，具有強烈貶抑他人名譽及社
    會地位之意涵，故上訴人應係故意以不法手段侵害被上訴人
    之名譽權，依首揭民法第195條第1項規定，被上訴人自得請
    求上訴人賠償非財產上之損害即精神慰撫金，並得請求上訴
    人回復其名譽。審酌被上訴人經營之「陳記涼茶本舖」係設
    在台中市○○○○○路夜市商圈，每月營收達100萬元，獲
    利約20萬元，而上訴人僅為夜市攤販，在目前經濟環境不景
    氣之際，其每月營收自無法與被上訴人相擬，上訴人卻因被
    上訴人不願出借頂樓樓梯間鑰匙之細故，即先後2次在被上
    訴人店舖門口之不特定人得共見共聞之場合辱罵被上訴人，
    致被上訴人名譽受損，其情節固非輕微，查本件被上訴人係
    53年11月16日生，高中畢業，職業商；上訴人係44年1月2日
    生，高中畢業，職業為攤販等身分地位情形，有上揭刑事偵
    審卷附兩造警詢筆錄記載內容可稽；本院審酌上情及兩造之
    身分、地位，及被上訴人因上訴人之侵權行為其精神上所受
    之痛苦等一切情狀，認原審所命上訴人賠償精神慰撫金5萬
    元，核屬適當，上訴意旨指摘過高云云，要無理由。
  (二)另被上訴人因其名譽權受損，請求上訴人將附件所示內容即
    「本人因一時衝動，於民國96年7月2日多次公然辱罵丙○○
    先生，致使陳記涼茶總經理丙○○先生的名譽及商譽蒙受嚴
    重傷害，特此對丙○○先生致上最大之歉意，並保證決不再
    犯。道歉人甲○○敬上。中華民國98年□月□日」等語，以
    篇幅約長7公分、寬4．5公分之版面在聯合報第1版之報頭下
    方刊登道歉啟事1日，藉以回復其名譽乙節，惟按民法第195
    條第1項後段雖規定名譽被侵害者得請求為回復名譽之適當
    處分，所謂適當之處分，係指該處分在客觀上足以回復被害
    人之名譽且屬必要者而言，惟因法律並未具體規定各種不同
    之處分方法，故究竟如何處分始為適當，法院應斟酌被侵害
    之情形，予以決定，最高法院56年度台上字第1464號、86年
    台上字第3706號裁判意旨可供參照。本件被上訴人請求上訴
    人登報道歉，以為回復名譽之方法。惟上訴人所為上揭不法
    行為，並非以於傳播媒體上加以散佈流傳之方法為之，尚不
    足大眾廣泛知之；再上訴人因其行為而觸犯刑法，業經判處
    罪刑確定，此判決亦足以公示上訴人侵權行為。本院審酌前
    開判命上訴人賠償，即已足以回復名譽，故被上訴人請求上
    訴人應登報道歉，難認有必要，尚無理由，不應准許，應予
    駁回。
  (三)至於被上訴人主張上訴人於96年7月2日在上開地點辱罵時，
    適有訴外人曾文松、郭君鳳夫婦到場洽談加盟事宜，卻因上
    訴人之行為而害怕被上訴人與人結怨，其感受不佳而臨時終
    止加盟之簽約行為，遂請求上訴人賠償可得加盟簽約利益30
    萬元等語，並聲請訊問證人曾文松、郭君鳳夫婦，然損害賠
    償之債之成立，其損害之發生與有責原因事實間，所謂之相
    當因果關係，係指依經驗法則，綜合行為當時所存在之一切
    事實，為客觀之事後審查，在一般情形上，有此環境、有此
    行為之同一條件，足以發生同一之結果者，該條件即為發生
    結果之相當條件，其行為與結果為有相當之因果關係。反之
    ，若在一般情形上，有此同一條件存在，依客觀之審查，不
    必皆發生此結果，該條件與結果尚非相當，而僅屬偶發之事
    實，其行為與結果間即難認為有相當因果關係（最高法院96
    年度台上字第2032號判決參照）。查被上訴人固主張訴外人
    郭君鳳、曾文松夫婦原訂於96年7月2日與其簽定加盟契約，
    惟因上訴人前揭公然辱罵行為，致訴外人對被上訴人感受不
    佳，而臨時終止加盟簽約行為等，此節即認屬實，惟衡之社
    會常情，影響訴外人決定終止加盟簽約之因素諸多（如經濟
    景氣、產品發展性、地理位置、市場供需、成本等），而上
    訴人對被上訴人所為之辱罵內容皆為羞辱個人人格之低俗言
    語，綜觀其內容並未論及被上訴人所經營商業有何不當，或
    辱及被上訴人之經營行為者，則上訴人前揭辱罵行為，核均
    與被上訴人上揭商業行為無涉，是訴外人與被上訴人簽訂加
    盟契約與否，自無從認可由上訴人從中加以影響，並認兩者
    之間具有因果關係，而被上訴人亦未主張及證明上訴人係故
    意以背於善良風俗之方法加損害於被上訴人。是以，上訴人
    前開侵害被上訴人名譽致生損害之行為，與訴外人終止與被
    上訴人之加盟簽約行為間難認有相當因果關係存在，則被上
    訴人此部分之請求，難謂有據，不應准許。
五、綜上所述，被上訴人依據民法侵權行為損害賠償規定請求上
    訴人賠償所受損害及命上訴人登報道歉，其中所受損害於5
    萬元及自訴狀繕本送達翌日即987月15日起算之法定遲延利
    息範圍內洵屬正當，應予准許，原審在此範圍內所為上訴人
    敗訴之判決，核無不合，上訴論旨指摘原判決不當，聲明求
    為廢棄改判，非有理由，其假執行之聲請失所附麗，應併予
    駁回。至被上訴人逾此數額及命上訴人登報道歉部分之請求
    ，為無理由，不能准許，原審所為上訴人敗訴之判決，於法
    尚有未洽，自屬不能維持。上訴論旨指摘原判決不當，求為
    廢棄改判，非無理由，爰判決如主文所示。
六、本件訴訟費用包括第一審裁判費8400元(含金錢損害賠償部
    分5400元及命登報道歉部分3000元)及證人日旅費632元，共
    計9032元，第二審裁判費8145元，兩造各有勝訴及敗訴，爰
    酌定兩造負擔之數額如主文所示。
七、本件事證已臻明確，兩造所提其餘攻擊防禦方法及舉證，與
    判決結果不生影響，爰不一一論述。
據上論結，本件上訴為一部有理由，一部無理由，依民事訴訟法
第450條、第449條第1項、第79條，判決如主文。
中    華    民    國    98    年    12    月    28    日
                民事第五庭    審判長法  官  林陳松
                                    法  官  古金男
                                    法  官  鄭金龍
以上正本係照原本作成。
被上訴人得上訴。
上訴人不得上訴。
如對本判決上訴，須於收受判決送達後20日內向本院提出上訴書
狀，其未表明上訴理由者，應於提出上訴後20日內向本院提出上
訴理由書（須按他造人數附具繕本）。
上訴時應提出委任律師為訴訟代理人之委任狀。具有民事訴訟法
第466條之1第1項但書或第2項之情形為訴訟代理人者，另應附具
律師及格證書及釋明委任人與受任人有該條項所定關係之釋明文
書影本。
                                    書記官  姚錫鈞
中    華    民    國    98    年    12    月    30    日
                                                      Ｖ


司法院資訊處製作；財團法人民間司法改革基金會備份。
